【裁判字號】    96,上,1011
【裁判日期】    970611
【裁判案由】    債務人異議之訴
【裁判全文】
臺灣高等法院民事判決                  96年度上字第1011號
上  訴  人  甲○○
訴訟代理人  黃賜珍律師
複  代理人  程昱菁律師
被  上訴人  乙○○
訴訟代理人  李文傑律師
複  代理人  丙○○
上列當事人間債務人異議之訴事件，上訴人對於中華民國96年10
月26日臺灣新竹地方法院96年度訴字第288 號第一審判決提起上
訴，本院於97年5 月28日言詞辯論終結，判決如下：
    主      文
上訴駁回。
第二審訴訟費用由上訴人負擔。
    事實及理由
一、上訴人主張：伊於民國（下同）94年8 月間，透過友人向被
    上訴人商貸新臺幣（下同）300 萬元，借貸期間為自94年8
    月3 日起至94年11月2 日止。被上訴人並未交付任何款項，
    即要求伊將所有坐落新竹市○○段225 地號土地及其上建物
    （建號511 號）即門牌號碼新竹市○○路○ 段349 巷9 號共
    2 層之房屋（以下合稱系爭房地），於94年8月8日向新竹市
    地政事務所設定權利人為被上訴人、權利價值為380 萬元之
    抵押權（下稱系爭抵押權）。按抵押權乃從屬於借貸債權而
    存在，兩造間既無債權債務關係存在，被上訴人之抵押權即
    無所附麗，系爭抵押權自屬無效，應予塗銷。至已死亡之徐
    淑萍僅係介紹人，伊從未授權徐淑萍或王明鳳代收款項，不
    生表見代理之效果，被上訴人縱將300 萬元借款交付徐淑萍
    及王明鳳等無受領權之人，亦無交付借款之效力。且本件借
    款有無交付，與系爭房地上彭財杉原設定第一順位抵押權之
    塗銷，並無關連。被上訴人以上開300 萬元借款已屆清償期
    未獲清償為由，持伊否認為真正之借據、本票及他項權利證
    明書，向臺灣新竹地方法院聲請以95年度拍字第128 號裁定
    准予拍賣抵押物後，並據以為執行名義，向臺灣新竹地方法
    院民事執行處聲請以96年度執字第6484號對系爭房地為強制
    執行，顯屬無據。爰依強制執行法第14條第2 項之規定，提
    起債務人異議之訴，聲明：(一)臺灣新竹地方法院96年度執字
    第6484號拍賣抵押物強制執行事件所為之強制執行程序應予
    撤銷。(二)被上訴人應將上訴人所有系爭房地於94年8 月8 日
    向新竹市地政事務所所為094 空白字第196440號收件字號所
    設定380 萬元之抵押權登記塗銷。（原審為上訴人敗訴之判
    決，上訴人不服，提起上訴），並上訴聲明：(一)原判決廢棄
    。(二)臺灣新竹地方法院96年度執字第6484號拍賣抵押物強制
    執行事件所為之強制執行程序應予撤銷。(三)被上訴人應將上
    訴人所有系爭房地於94年8 月8 日向新竹市地政事務所所為
    094 空白字第196440號收件字號所設定380 萬元之抵押權登
    記塗銷。
二、被上訴人則以：上訴人已簽發面額300 萬元之本票及書立借
    據交伊持憑，上開本票及借據上之簽名，乃上訴人親簽，所
    蓋用印章亦係上訴人之印鑑章，有抵押權設定契約書可參。
    代辦本件抵押權設定登記手續之吳冠震前到庭證述上訴人除
    以點頭方式表示收到借款外，並在本票及借據上簽名。上訴
    人於書立借據時，係由徐淑萍陪同，而上訴人辦理塗銷第一
    順位抵押權登記，亦委託徐淑萍將相關資料交予承辦之吳冠
    震，顯見上訴人與徐淑萍之關係匪淺。再依證人王明鳳之證
    述，可認伊確已交付借款300 萬元予徐淑萍，徐淑萍亦至少
    將其中150 萬元交予上訴人，上訴人主張未授權徐淑萍受領
    借款，自非事實。蓋上訴人既知悉徐淑萍投資、塗銷原第一
    順位抵押權及設定抵押權登記事宜，並將身分證、印鑑章及
    土地所有權狀交予徐淑萍辦理，再於借據、本票及抵押權設
    定契約書上簽名蓋章，可見上訴人有授權徐淑萍辦理塗銷及
    設定抵押權登記之事實。縱徐淑萍未獲授權，因其持有上訴
    人之身分證、印鑑章及系爭房地所有權狀，上訴人亦應負授
    權人之責任。況因伊貸予上訴人300 萬元，第一順位抵押權
    人彭財杉始同意塗銷抵押權，上訴人若堅稱未收受款項，自
    應解釋彭財杉何以願意塗銷抵押權之緣由等語，資為抗辯。
    並答辯聲明：上訴駁回。
三、本院依上訴人之聲請，向新竹市地政事務所查詢：辦理不動
    產抵押權之設定及塗銷登記所應檢附之文件。
四、上訴人主張伊為系爭房地之所有權人，被上訴人以抵押債權
    屆清償期未獲清償為由，持借據、本票及他項權利證明書向
    臺灣新竹地方法院聲請以95年度拍字第128 號裁定准予拍賣
    抵押物後，據以為執行名義聲請強制執行系爭房地等事實，
    業據提出民事聲請裁定拍賣抵押物狀、土地及建物登記謄本
    、借據及本票為證（見原審卷第12頁至第18頁、第20頁至第
    22頁），復為被上訴人所不爭執，堪信為真正。惟上訴人主
    張兩造間並無債權債務關係存在，系爭抵押權無效，應予塗
    銷等語，則為被上訴人所否認，並以上開情詞置辯。是本件
    兩造爭執之事項厥為：兩造間300 萬元之債權債務關係是否
    存在？上訴人請求撤銷強制執行程序，有無理由？上訴人請
    求被上訴人塗銷系爭抵押權設定登記，有無理由？
  茲析述如下：
  (一)按執行名義無確定判決同一之效力者，於執行名義成立前，
    如有債權不成立或消滅或妨礙債權人請求之事由發生，債務
    人亦得於強制執行程序終結前提起異議之訴，強制執行法第
    14條第2 項定有明文。本件被上訴人以臺灣新竹地方法院95
    年度拍字第128 號拍賣抵押物之確定裁定為執行名義，聲請
    拍賣上訴人所有之系爭房地，經臺灣新竹地方法院民事執行
    處以96年度執字第6484號強制執行，執行程序迄未終結等情
    ，業經原審法院調取執行卷宗查閱無訛。上訴人以上開執行
    名義成立前之事由（即債權債務關係不存在），對被上訴人
    提起本件債務人異議之訴，揆諸上開規定，即無不合，應予
    准許，合先敘明。
  (二)被上訴人抗辯上訴人確有向伊借款300 萬，並書立借據及簽
    發面額為300 萬元之本票等事實，業據提出其上明載「甲方
    （指被上訴人）於民國94年8 月3 日借與乙方（指上訴人）
    新臺幣300 萬元整，並如數交付乙方親收點訖無誤」等字之
    借據及本票為證（見本院卷第20頁至第22頁），上訴人雖否
    認該借據及本票上簽名及印章之真正，並否認收受300 萬元
    借款。惟查，系爭抵押權之設定，乃上訴人親自赴代辦人吳
    冠震處辦理對保，上訴人以點頭方式表示已收受借款300 萬
    元等情，已據證人即承辦本件抵押權設定及塗銷第一順位抵
    押權登記手續之吳冠震於原審結證：「因為這是私人設定，
    我們會比較謹慎，除了核對資料，確認身分外，我有再問原
    告（指上訴人）有無收到錢，收到錢才在本票及借據上簽名
    。原告點頭說有收到，他並有簽1 張本票。被告（指被上訴
    人）當初為設定時是第二順位抵押權人，後來雙方要將順序
    提前為第一順位，就約在地政事務所將塗銷資料給我，由我
    辦理塗銷」、「我問他（指上訴人）身分證字號，他都可以
    回答，簽字也非常整齊，所以（在簽借據時）神智很正常」
    等語明確（見原審卷第56頁、第58頁）。雖證人吳冠震並未
    親眼目睹被上訴人交付300 萬元借款，惟已向上訴人求證已
    否收訖款項，核與證人即陪同徐淑萍前往取款之王明鳳於原
    審所證稱：「（問：對原告〔指上訴人〕借款300 萬元是否
    知悉？）知道，但與我接洽的都是徐淑萍。（問：有無看過
    被告〔指被上訴人〕交3 筆錢給徐淑萍？）我都有陪同在場
    ，總金額確實是300 萬元。（問：是否知悉徐淑萍有無將錢
    交給原告？）第1 次拿到150 萬元，我有陪同徐淑萍到原告
    住所。徐淑萍有進去，〔我〕有看到〔徐淑萍〕將錢帶進去
    ，後來徐是空手出來。（問：後兩次交款有無跟隨徐淑萍？
    ）我只陪同到被告〔指被上訴人〕處，徐淑萍拿到錢之後，
    我就回家了。（問：第1 次150 萬元是何形式？）現金，用
    黃色牛皮紙袋裝，我有陪同徐淑萍在現場點。（問：被告交
    付3 次錢在何處交付？）大潤發的公園的馬路旁邊」等語（
    見原審卷第107 頁至第109 頁），互可勾稽。至於被上訴人
    所抗辯提款之時間，與所述交款之時間，未完全吻合，乃因
    事隔多日就記憶所及而為陳述，非可遽謂被上訴人之抗辯不
    可信。
  (三)參諸上訴人先係委由訴外人徐淑萍向被上訴人告貸，而於設
    定系爭抵押權時，除由徐淑萍陪同辦理外，並當場向吳冠震
    表示已收到如數之借款款項，事後再將辦理系爭抵押權設定
    登記及塗銷原第一順位抵押權登記所需相關資料，委由徐淑
    萍交予代辦之吳冠震（依新竹市地政事務所97年2 月13日新
    地登字第0970000964號函說明二、記載，辦理抵押權設定登
    記及塗銷登記，應分別提出登記義務人之身分證明文件及申
    請人之身分證明文件）；上訴人復自承伊將有關投資事宜交
    由徐淑萍處理，因前在系爭房地設定第一順位抵押權予彭財
    杉，並未收受彭財杉交付之任何款項，遂將身分證、印鑑章
    及系爭房地所有權狀交由徐淑萍辦理塗銷第一順位抵押權登
    記，及被上訴人提出之本票、借據、抵押權設定契約書，均
    係伊親自簽名、蓋章等情（見原審卷第104 頁至第106 頁）
    ，足見上訴人應有授權徐淑萍辦理本件借款及抵押權設定、
    塗銷登記等事宜。上訴人否認曾授權已死亡之徐淑萍辦理借
    款及抵押權設定、塗銷登記等事宜，主張伊與徐淑萍間非表
    見代理，被上訴人所提出之借據及本票均非真正云云，顯無
    可採。
五、綜上所述，兩造間就300萬元借款之債權債務關係既屬存在
    ，系爭房地復為擔保上開債務而設定抵押權，上訴人尚未清
    償上開債務，其訴請撤銷臺灣新竹地方法院96年度執字第64
    84號強制執行程序，及塗銷系爭抵押權登記，即乏所據。從
    而，上訴人提起本件債務人異議之訴，求為判決：(一)臺灣新
    竹地方法院96年度執字第6484號拍賣抵押物強制執行事件所
    為之強制執行程序應予撤銷；(二)被上訴人應將上訴人所有系
    爭房地於94年8 月8 日向新竹市地政事務所所為094 空白字
    第196440號收件字號所設定380 萬元之抵押權登記塗銷，不
    應准許。原審駁回上訴人之訴，核無不合。上訴意旨指摘原
    判決不當，求予廢棄改判，為無理由，應予駁回。
六、本件事證已臻明確，兩造其餘主張陳述及舉證，經核於判決
    之結果均無影響，無庸一一論列，附此敘明。
據上論結，本件上訴為無理由，依民事訴訟法第449 條第1 項、
第78條，判決如主文。
中    華    民    國    97    年    6     月    11    日
                    民事第十二庭
                        審判長法  官  陳駿璧
                              法  官  陳邦豪
                              法  官  王麗莉
正本係照原本作成。
如不服本判決，應於收受送達後20日內向本院提出上訴書狀，其
未表明上訴理由者，應於提出上訴後20日內向本院補提理由書狀
（均須按他造當事人之人數附繕本）上訴時應提出委任律師或具
有律師資格之人之委任狀；委任有律師資格者，另應附具律師資
格證書及釋明委任人與受任人有民事訴訟法第466 條之1 第1 項
但書或第2 項（詳附註）所定關係之釋明文書影本。
中    華    民    國    97    年    6     月    12    日
                              書記官  劉美垣
附註：
民事訴訟法第466 條之1（第1項、第2項）：
對於第二審判決上訴，上訴人應委任律師為訴訟代理人。但上訴
人或其他法定代理人具有律師資格者，不在此限。
上訴人之配偶、三親等內之血親、二親等內之姻親，或上訴人為
法人、中央或地方機關時，其所屬專任人員具有律師資格並經法
院認為適當者，亦得為第三審訴訟代理人。


司法院資訊處製作；財團法人民間司法改革基金會備份。
